【裁判字號】    96,上易,2337
【裁判日期】    970108
【裁判案由】    恐嚇
【裁判全文】
臺灣高等法院刑事判決                96年度上易字第2337號
上  訴  人  臺灣士林地方法院檢察署檢察官
上  訴  人
即  被  告  乙○○
選任辯護人  楊偉奇律師
上列上訴人因被告恐嚇案件，不服臺灣士林地方法院95年度易字
第1163號，中華民國96年8月9日第一審判決（起訴案號：臺灣士
林地方法院檢察署95年度偵字第3290號），提起上訴，本院判決
如下：
    主  文
原判決撤銷。
乙○○無罪。
    理  由
一、公訴意旨略以：被告乙○○之兄甲○○於民國93年5月13日
    ，與長旺老人養護所（設於臺北市○○區○○街103巷1-1號
    ，以下稱長旺養護所），負責人張峻銘簽訂自費養護契約（
    負責人事後變更為丙○○），由甲○○定期支付養護費用，
    丙○○在養護所內照護甲○○、乙○○之母汪吳卻。汪吳卻
    於入住長旺養護所後，因年邁並患有老年期癡呆症而無法自
    理生活，汪吳卻於94年6月間轉至創世基金會照護中。乙○○明知丙○○並無照護不週情事，基於恐嚇之犯意，於民國
    94 年2月間某日，在長旺養護所內，斥責丙○○照護其母不
    週並要求付錢解決，見丙○○不從，即以兇惡之語氣向丙○○與員工江曉玲恐嚇稱：我在社會上七投（台語）30多年了
    等語。致丙○○江曉玲均因此心生畏懼。因認被告乙○○涉
    有刑法第305條恐嚇之罪嫌。
二、按犯罪事實應依證據認定之，無證據不得認定犯罪事實，刑
    事訴訟法第154條第2項定有明文。此所謂認定犯罪事實之證
    據，係指足以認定被告確有犯罪行為之積極證據而言，該項
    證據自須適合於被告犯罪事實之認定，始得採為斷罪資料；
    如未發現相當證據，或證據不足以證明，自不能以推測或擬
    制之方法，以為裁判之基礎，最高法院著有29年上字第3105
    號、40年台上字第86號判例可資參照。
三、檢察官起訴及原審認定被告犯罪無非以：有下列證據清單與
    待證事項：
    １、被告乙○○之供述：否認上揭犯行。
    ２、告訴人丙○○女之指訴：上揭犯罪事實。
    ３、證人丙○○之證述：上揭犯罪事實。
    ４、長旺養護所護理紀錄單影本1份：證明被告曾至長旺養
        護所騷擾之事實。
四、訊據被告乙○○堅決否認有右揭犯行，辯稱：我沒有恐嚇，
    若我有說此言，告訴人若心生畏懼，為何沒有即時報警，卻
    拖了9個月才報警等語。
五、經查：
（一）按刑法第305條之恐嚇罪，所稱以加害生命、身體、自由
      、名譽、財產之事，恐嚇他人者，係指以使人生畏怖心為
      目的，而通知將加惡害之旨於被害人而言。若僅在外揚言
      加害，並未對於被害人為惡害之通知，尚難構成本罪（最
      高法院52年台上字第751號判例參照）。
（二）之前，被告乙○○以其母汪吳卻名義，於94年7月8日具狀
      （見94年度偵字第10355號卷第109頁）提出告訴，意旨略
      以：張峻銘原為臺北市私立長旺老人養護所之負責人，渠
      於93年5月初，將養護所讓與丙○○經營。被告之兄甲○○於93年5月13日，與丙○○簽訂自費養護契約，丙○○
      在養護所內照護汪吳卻。惟汪吳卻（10年11月20日生）卻
      於入住養護所時，為正常之老人，於94年2月16日經轉送
      臺北市立關渡醫院急診，已變成植物人。指張峻銘、丙○○均犯有刑法第284條第2項業務過失重傷害之罪嫌。嗣經
      檢察官偵查結果，認所涉係刑法第284條第2項後段業務過
      失重傷害之罪，依同法第287條之規定須告訴乃論。因汪
      吳卻呈植物人狀態。被告乙○○不具刑事訴訟法第232條
      至第235條所定得為告訴人之身分，亦未經檢察官指定渠
      為代行告訴人，而遽行提出告訴，難謂其告訴合法，依刑
      事訴訟法第255條第1項於95年3月10日為不起訴之處分。
（三）本案告訴人丙○○於94年11月4日具狀（見95年度偵字第
      3290號第13頁、第14頁）指訴被告乙○○涉有恐嚇及誣告
      罪嫌。檢察官偵查後，於95年8月15日就恐嚇部分起訴，
      於同日就誣告部分，為不起訴處分。
（四）檢察官起訴被告涉嫌恐嚇罪嫌，係指：「被告於94年2月
      間某日，在長旺養護所內，斥責丙○○照護其母不週並要
      求付錢解決，見丙○○不從，即以兇惡之語氣向丙○○與
      員工江曉玲恐嚇稱：我在社會上七投（台語）30多年
      了等語。致丙○○、江曉玲均因此心生畏懼」。其引用證
      據除丙○○之指訴外，護理紀錄單（94年2月19日、20日
      ）並記載被告曾至長旺養護所騷擾（見95年度偵字第3290
      號第64頁）。
（五）由上述訴訟過程，係被告乙○○以其母汪吳卻名義，於94
      年7月8日具狀告訴在先；告訴人丙○○於94年11月4日具
      狀指訴被告乙○○涉有恐嚇罪嫌在後；且依告訴人之指訴
      ，被告向其言詞恐嚇之時間，在94年2月間，果真被告確
      有出言恐嚇告訴人之事，何以告訴人從未報警處理，反而
      待被告對其提起業務過失傷害之訴訟後，而提起告訴？是
      丙○○之告訴不無牽制之用意。該護理紀錄單94年2月16
      日晚間10時30分轉送關渡醫院，94年2月19日之記載為：
      「CL次子來所以其母髖椎處，有一傷口為由，騷擾工作人
      員」。94年2月20日之記載為：「又以前列理由來所騷擾
      ，電話不斷，意圖恐嚇取財，至為明顯」（見95年度偵字
      第3290號第64頁）。由上開該護理紀錄單之記載文句，被
      告僅是有問罪之意，及告訴人之當時並未及時報警處理之
      舉措及反應，實難認告訴人丙○○有任何畏怖之情。至證
      人江曉玲為告訴人員工，所為證言難免受告訴人影響，本
      院認不足採信。足認告訴人當時並未心生畏懼至明，尚與
      恐嚇罪之犯罪構成要件不符。
（六）末查被告並未有任何前科，有本院被告全國前案紀錄表可
      稽，告訴人指訴被告有稱30多年，除告訴人之片面指
      訴外，尚乏其他佐證。從告訴人與被告爭執照顧安養老人
      是否有缺失之過程中，並無見到告訴人有因而心生畏懼之
      情，則揆諸前揭說明刑法第305條之恐嚇罪，必需有致生
      被害人心生畏懼之結果，而本案之告訴人並未心生畏懼至
      明，則起訴意旨認告訴人因而心生畏懼云云，尚乏積極事
      證，難論被告以恐嚇之罪責，不能證明被告犯罪。
六、原審不察而為被告有罪之判決，尚有未洽。檢察官據告訴人
    請求，上訴意旨認被告涉有恐嚇取財罪名，及原審量刑過輕
    ，為無理由。被告上訴意旨指摘原審為有罪判決不當，為有
    理由，自應由本院撤銷改判，諭知被告無罪之判決。
七、其他併辦事實之處理：
    併辦意旨略以：被告假藉其母汪吳卻於上揭時、地，在告訴
    人丙○○所經營之長旺養護所內，因照護不週，導致汪吳卻
    成為植物人，被告並以「如不拿出錢來，就要到法院告你」
    等語恐嚇，並果於94年7月6日以汪吳卻名義具狀，誣指上情
    ，對長旺長護所負責人張峻銘、丙○○，以涉有刑法業務過
    失傷害罪嫌，向檢察官提出告訴，檢察官偵查結果，對於張
    峻銘、丙○○為不起訴確定。因認被告涉犯刑法第169條第1
    項之誣告罪嫌。依修正前刑法第55條規定，與恐嚇部分，有
    方法結果之牽連關係，為法律上一罪，依刑事訴訟法第267
    條規定一併審判。惟查：起訴所指被告涉有恐嚇部分，既經
    本院判決認不能證明被告犯罪，而為被告無罪之諭知，則此
    誣告部分，應退還由檢察官處理。
據上論斷，應依刑事訴訟法第369條第1項前段、第364條、第301
條第1項前段，判決如主文。
本案經檢察官賴俊雄到庭執行職務。
中    華    民    國    97    年    1     月    8     日
                  刑事第十六庭  審判長法  官  葉騰瑞
                                      法  官  吳鴻章
                                      法  官  王炳梁
以上正本證明與原本無異。
不得上訴。
                                      書記官  廖逸柔
中    華    民    國    97    年    1     月    8     日


司法院資訊處製作；財團法人民間司法改革基金會備份。
